臺灣板橋地方法院刑事判決　　　　　　　100年度訴字第307號
公　訴　人　臺灣板橋地方法院檢察署檢察官
被　　　告　黃墝輝
義務辯護人　宋皇佑律師
被　　　告　曾金財
義務辯護人　王珽顥律師
上列被告等因強盜等案件，經檢察官提起公訴（99年度偵字第26
127 號），本院判決如下：
    主  文
黃墝輝犯強制罪，處拘役伍拾日，如易科罰金，以新臺幣壹仟元
折算壹日。
黃墝輝被訴傷害部分，公訴不受理。
曾金財無罪。
    事  實
一、黃墝輝為址設臺北縣土城市○○路2 號B1「時尚撞球館」負
    責人，黃墝輝因不滿賴真佑向衛生局檢舉撞球館內有青少年
    抽菸，致主管機關到場稽查，生意下滑，心生怨懟，於民國
    99年9 月3 日晚上10時30分許，見賴真佑獨自1 人至上開撞
    球館消費，基於傷害他人身體之犯意，黃墝輝先將上開撞球
    館鐵門拉下後，黃墝輝即持撞球桿攻擊毆打賴真佑，致賴真
    佑受有損傷後之腦硬膜下出血、兩下肢多處擦傷、裂傷、挫
    傷之傷害（黃墝輝所涉傷害犯行部分，業經撤回告訴，詳如
    下述），黃墝輝另基於使人行無義務之事之犯意，要求賴真
    佑賠償其3 個月生意下滑之損失，並作勢要繼續毆打賴真佑
    ，然為店內客人曾金財阻止，賴真佑因黃墝輝之脅迫，因而
    心生畏懼，乃向曾金財索取紅包袋，曾金財即到櫃台拿紅包
    袋交予賴真佑，賴真佑則將置於褲袋內僅有之現金新臺幣（
    下同）4100元放入紅包袋內交予黃墝輝，作為賠償上開撞球
    館營業損失，黃墝輝並接續前開使人行無義務之事之犯意，
    要求賴真佑簽立和解書，賴真佑因黃墝輝之脅迫，乃於同日
    簽立內容為賴真佑與黃墝輝間就上開傷害及強制行為均已誤
    會化解，達成和解等情之和解書1 紙交予黃墝輝。嗣經賴真
    佑於99年9月20日報警處理，始循線查知上情。
二、案經賴真佑訴由臺北縣政府（現改制為新北市政府）警察局
    土城分局報告臺灣板橋地方法院檢察署檢察官偵查起訴。
    理  由
壹、證據能力方面：
（一）被告二人之辯護人為被告二人辯稱：證人即告訴人賴真佑
      於警詢及偵查中之證述，為被告以外之人於審判外之言詞
      陳述，依刑事訴訟法第159 條第1 項規定，應無證據能力
      云云。查證人賴真佑於警詢時之陳述，為被告以外之人於
      審判外之陳述，依刑事訴訟法第159 條第1 項之規定，固
      無證據能力。惟按檢察官職司追訴犯罪，就審判程序之訴
      訟構造而言，檢察官係屬與被告相對立之當事人一方，偵
      查中對被告以外之人所為之偵查筆錄，或被告以外之人向
      檢察官所提之書面陳述，性質上均屬傳聞證據。自理論上
      言，如未予被告反對詰問、適當辯解之機會，一律准其為
      證據，似有違當事人進行主意之精神，對被告之防禦權亦
      有妨礙；然而現階段刑事訴訟法規定檢察官代表國家偵查
      犯罪、實施公訴，必須對於被告之犯罪事實負舉證之責，
      依法其有訊問被告、證人及鑑定人之權，證人，鑑定人且
      須具結，而實務運作時，偵查中檢察官向被告以外之人所
      取得之陳述，原則上均能遵守法律規定，不致違法取供，
      其可信度極高，為兼顧理論與實務，乃於修正刑事訴訟法
      時，增列第159 條之1 第2 項，明定被告以外之人（含被
      害人、證人等）於偵查中向檢察官所為之陳述，除顯有不
      可信之情況者外，得為證據。經查，本件告訴人即證人賴
      真佑於99年10月14日檢察官訊問時，檢察官已命其為被告
      二人之證人而具結，且查證人賴真佑之證詞並無違法取證
      或證明力顯然過低之情事，依其陳述作成時之狀況，並無
      顯不可信之情形，自得為證據。
（二）末按被告以外之人於審判外之言詞或書面陳述，除法律有
      規定者外，不得作為證據；又被告以外之人於審判外之陳
      述，雖不符合同法第159 條之1 至第159 條之4 之規定，
      但經當事人於審判程序同意作為證據，法院審酌該言詞陳
      述或書面陳述作成時之情況，認為適當者，亦得為證據。
      當事人、代理人或辯護人於法院調查證據時，知有第159
      條第1 項不得為證據之情形，而未於言詞辯論終結前聲明
      異議者，視為有前項之同意，刑事訴訟法第159 條第1 項
      及第159 條之5 分別定有明文。查本判決下列所引用之證
      人於審判外之陳述及相關書證等（上述(一)除外），檢察官
      、被告二人及渠等之辯護人迄至本院言詞辯論終結前均未
      聲明異議，本院審酌上開證據資料製作時之情況，尚無違
      法不當及證明力明顯過低之瑕疵，認以之作為證據應屬適
      當，揆諸前開規定，自均有證據能力，先予敘明。
貳、實體方面（被告黃墝輝使人行無義務之事部分）：
一、訊據被告黃墝輝坦承當日有要求賴真佑賠償其店3 個月生意
    下滑之損失，且有要求賴真佑簽立和解書之事實，惟矢口否
    認有何上開強制犯行，辯稱：是賴真佑向曾金財要紅包袋，
    自己從身上拿4100元放入紅包袋交給伊，伊只要告訴人賴真
    佑一個道歉，有將紅包袋內之4100元還給賴真佑，但賴真佑
    堅持要伊收下，伊才拿取4100元，又和解書是賴真佑知道自
    己不對，心甘情願寫給伊和解書云云。然查，被告黃墝輝要
    求賴真佑賠償其3 個月生意下滑之損失，並作勢要繼續毆打
    告訴人賴真佑，賴真佑因黃墝輝之脅迫，因而心生畏懼，乃
    向曾金財索取紅包袋，賴真佑將置於褲袋內僅有之現金4,10
    0 元放入紅包袋內交予黃堯輝，作為賠償上開撞球館營業損
    失，黃墝輝並要求告訴人賴真佑簽立和解書，賴真佑因黃堯
    輝之脅迫，乃於同日簽立內容為就黃墝輝與賴真佑間就上開
    傷害及強制行為均已誤會化解，達成和解等情之和解書1 紙
    交予黃墝輝等情，業據證人即告訴人賴真佑迭於偵查中及本
    院審理時均指述歷歷，核與證人曾金財於本院審理時證述之
    情節相符，且有和解書影本1 紙附卷足參，足認告訴人之指
    述，應堪信為真實。公訴人雖認被告黃墝輝係犯強盜罪行，
    惟被告黃墝輝辯稱：告訴人拿了紅包袋給伊，但伊當時4100
    元馬上拿起來還給告訴人，只有收紅包袋，伊只要一個道歉
    ，後來因告訴人堅持要包給伊才收下的等語，此經證人曾金
    財證述上情屬實（見本院100 年5 月24日審理筆錄第18頁）
    ，且核與告訴人賴真佑於本院審理時證述：被告黃墝輝要伊
    賠償店3 個月營業下滑之損失，伊包4100元給被告黃墝輝，
    嗣黃墝輝確實有從紅包袋抽出4100元要還伊，但因伊已經心
    生畏懼，不敢收回等語相符（見同上審理筆錄第31頁）。職
    是，堪認被告黃墝輝並未有為自己不法所有之意圖，尚難認
    被告主觀上有強取告訴人4100元之不法所有意圖甚明。被告
    黃墝輝既無不法所有之意圖，業如前述，因此，公訴人認被
    告黃墝輝一開始即有強盜之故意及行為，應屬誤會。本案事
    證明確，被告黃墝輝使人行無義務之事之犯行，至臻明確，
    應依法論科。
二、按刑法第304 條之強暴、脅迫，祇以所用之強脅手段足以妨
    害他人行使權利，或足使他人行無義務之事為已足，並非以
    被害人之自由完全受其壓制為必要，最高法院28年度上字第
    3650號判例可資參照。又該條所謂之「強暴」，係廣義指直
    接或間接對人行使之有形強制力而言；所稱之「脅迫」，係
    指行為人以惡害通知被害人，使其心生畏懼或有所顧忌，亦
    即行為人將不利於被害人之訊息告知被害人，使其感受到壓
    力，而能逼迫其依行為人所要之方向，加以操縱，且本罪之
    脅迫並無程度上之限制，換言之，不必使被害人達到無法抗
    拒之程度，只要使被害人畏懼而屈從行為人意思即為已足。
    核被告黃墝輝所為，係犯刑法第304 條第1 項之強制罪。按
    行為人主觀上基於單一之犯意，著手實行單一行為，而該行
    為係在密切接近之時、地，分數個舉動以接續或反覆施行之
    行為，依一般社會通念，難以強行分開，在刑法評價上，該
    接續施行之數個舉動可認為僅屬一罪之型態，稱為接續犯，
    被告黃墝輝基於同一使人行無義務之事，前後脅迫告訴人為
    賠償其營業損失而拿4100元置入紅包袋交予被告黃墝輝及脅
    迫告訴人簽立和解書之時間相近，地點相連，雖分數個舉動
    反覆施行，惟均侵害同一法益，事實上有不可分離之密接關
    係，應屬接續犯而以一罪論較為合理。至簽立和解書部分，
    雖未據起訴，然與已起訴之告訴人拿4100元置入紅包袋交予
    被告黃墝輝之使人行無義務之事犯行間，有事實上一罪之關
    係，為起訴效力所及，本院自應併予審酌，附此敘明。公訴
    人雖認被告黃墝輝所為，係犯刑法第328 條第1 項強盜罪，
    然本院認被告黃墝輝並無為自己不法所有之意圖，業如前述
    ，惟其起訴事實，與本院認定被告黃墝輝強制之犯行之基本
    社會事實同一，爰依法變更起訴法條。茲審酌被告黃墝輝僅
    因細故不思理性解決問題卻為本件犯行，兼衡其素行尚可，
    有臺灣高等法院被告前案紀錄表1 份可憑，智識程度（高職
    畢業），及其犯罪之動機、目的、手段、對告訴人造成之傷
    害程度，及被告黃墝輝犯後之態度等一切情狀，量處如主文
    所示之刑，並諭知易科罰金之折算標準。
參、公訴不受理（被告黃墝輝被訴傷害部分）：
一、按告訴乃論之罪，告訴人於第一審辯論終結前得撤回其告訴
    ，又告訴經撤回者，應諭知不受理之判決，刑事訴訟法第23
    8 條第1 項、第303 條第3 款分別定有明文。
二、查本件告訴人賴真佑告訴被告黃墝輝傷害案件，起訴書認係
    觸犯刑法第277 條第1 項之罪，依同法第條第287 項之規定
    ，須告訴乃論。茲據告訴人賴真佑撤回告訴，有刑事撤回告
    訴狀及本院電話紀錄各1 份可憑，依照首開說明，本件爰不
    經言詞辯論，逕為諭知不受理之判決。
肆、無罪部分（被告曾金財部分）：
一、公訴意旨略以：被告曾金財、黃墝輝係友人，黃墝輝為址設
    臺北縣土城市○○路2 號B1「時尚撞球館」負責人，黃墝輝
    因不滿賴真佑向衛生局檢舉撞球館內有青少年抽菸，致主管
    機關到場稽查，生意下滑，於99年9 月3 日晚上10時30分許
    ，見賴真佑獨自1 人至上開撞球館消費，竟與被告曾金財共
    同基於傷害及意圖為自己不法所有之犯意，黃墝輝先將上開
    撞球館鐵門拉下後，由黃墝輝持撞球桿、被告曾金財則以徒
    手之方式攻擊毆打賴真佑，致賴真佑受有損傷後之腦硬膜下
    出血、兩下肢多處擦傷、裂傷、挫傷之傷害，2 人將賴真佑
    打倒在地後，黃墝輝再以球桿抵住賴真佑頸部，至使不能抗
    拒，被告曾金財則伸手搶走賴真佑所有置於褲袋內之現金新
    臺幣（下同）4,100 元，曾金財復持紅包袋1 個命賴真佑將
    上開現金置入紅包袋中，作為上開撞球館營業損失，黃墝輝
    、曾金財得手後，旋即將4,100 元作為飲酒作樂之用，花費
    殆盡，嗣經賴真佑報警處理，始循線查知上情。因認被告曾
    金財所為涉犯刑法第277 條第1 項之傷害及同法第32 8 條
    第1 項之強盜取財罪嫌。
二、按犯罪事實應依證據認定之，無證據不得認定犯罪事實；又
    不能證明被告犯罪者，應諭知無罪之判決；刑事訴訟法第15
    4 條第2 項、第301 條第1 項分別定有明文。又犯罪事實之
    認定，應憑證據，如未能發現相當證據，或證據不足以證明
    ，自不能以推測或擬制之方法，以為裁判基礎。次按認定不
    利於被告之事實，須依積極證據，苟積極證據不足為不利於
    被告事實之認定時，即應為有利於被告之認定，更不必有何
    有利之證據（參照最高法院30年上字第816 號判例意旨）。
    再按刑事訴訟法上證明之資料，無論其為直接證據或間接證
    據，均須達於通常一般之人均不致於有所懷疑，而得確信其
    為真實之程度，始得據為有罪之認定，倘其證明尚未達到此
    一程度，而有合理之懷疑存在時，致無從形成有罪之確信，
    根據「罪證有疑，利於被告」之證據法則，即不得遽為不利
    於被告之認定（參照最高法院76年台上字第4986號判例意旨
    ）。
三、公訴意旨認被告曾金財涉犯傷害及強盜罪嫌，無非係以：(一)
    被告黃墝輝於警詢及偵查中供述，(二)被告曾金財之供述，(三)
    告訴人賴真佑於警詢及偵查中之指述，(三)亞東紀念醫院診斷
    證明書及病歷等為其論據。惟訊據被告曾金財自警詢、偵查
    及本院審理時始終否認有傷害及強盜等犯行，辯稱：伊沒有
    徒手毆打告訴人，伊當時是勸架，是告訴人倒在地上伊伸手
    扶他起來，告訴人賴真佑說要包個紅包給被告黃墝輝，要伊
    幫忙拿一個紅包袋，伊就到櫃台拿一個紅包袋遞給賴真佑，
    那4100元是賴真佑自己拿出來的，伊沒有伸手去搶走告訴人
    身上的4100元等語。
四、經查：
（一）告訴人賴真佑固於偵查中陳稱：「曾金財也趁機徒手打了
      我2 下，曾金財還罵我說做抓粑子，我的錢放在右邊褲子
      口袋，我倒地後，曾金財手就伸進我的口袋，要拿我的錢
      ，之後他就拿一個紅包袋，叫我自己把錢放進紅包袋，再
      把紅包拿給黃墝輝，我有照著做，因為旁邊還有很多幫派
      份子，大概總共有9 個人，被告黃墝輝拿著撞球竿抵住我
      的脖子」等語（見偵查卷第46、47頁）；惟嗣於本院審理
      時則陳稱：「就是當我被打到頭腦勺不支倒地的時候，曾
      金財來扶我，黃墝輝還要持續毆打的時候，曾金財有用手
      擋住黃墝輝的球桿。曾金財是跟黃墝輝講，好像是勸架的
      意思，那時候我意識已經漸漸模糊，他實際講什麼話我現
      在記不得。」，「偵查中我說曾金財趁機打我，這個部分
      不實在，因為我的主治醫生說我的記憶會慢慢恢復，這段
      時間我拼湊起來，曾金財那時是真的在勸架，但那時我以
      為他有打我。4000元紅包的事情，那時候我不支倒地，黃
      墝輝還要打我，曾金財擋，黃墝輝有對我說話，他的意思
      就是說我店裡的損失誰要負責，具體的內容我現在沒辦法
      完全記得，然後我在暴力脅迫之下，因為我心裡想我能脫
      身我就脫身，我身上來講，就摸一摸剛好有錢，那時曾金
      財在我旁邊，那時我頭一直流血，我就拜託曾金財先生拿
      個紅包袋給我，我把身上僅有的4100元裝進紅包袋後我把
      紅包袋交給黃墝輝先生。」、「但我被打之後我慢慢意識
      在後來最近一、二個月，才有記憶力一直恢復，當時我確
      實認為我的錢怎麼會不見，是不是有人給我拿，當時曾金
      財在我旁邊..」、「警方告訴我黃墝輝說曾金財有打你，
      到那時候我報案才十來天而已，那時候我的記憶力還不好
      ，但是有人這樣說，又是警方說的，所以就判斷是這樣。
      」、「（問：黃墝輝有沒有用球桿抵住你的頸部？你有沒
      有印象？）這部分倒是沒有。（問：曾金財究竟有沒有伸
      手去搶你口袋裡面的4100元？）根本沒有。（問：曾金財
      究竟有沒有毆打你？）沒有。」等語（見本院100 年4 月
      19審理筆錄第6 至8 頁、第18頁）。查告訴人於偵查中之
      證述內容，依前開告訴人之證述內容，有可能因告訴人頭
      部受創導致記憶不清之情形，且亦無法排除受警員誤導之
      可能性，是自無法逕以告訴人先前於偵查中之陳述，逕為
      不利於被告曾金財之認定。
（二）另證人即同案被告黃墝輝於本院審理時亦證稱：「紅包袋
      是曾金財過來跟我要的，他說賴真佑要包紅包給我，曾金
      財問我櫃台有沒有紅包袋，因為過年的時候我有買紅包袋
      ，曾金財問我有沒有紅包袋，我說有、問他是什麼用途，
      紅包袋是我從櫃台拿出來給曾金財，曾金財才拿給賴真佑
      ，賴真佑才包給我。」，「（你剛才說被告曾金財這件事
      情很無辜，被告曾金財有沒有去打告訴人賴真佑？）他沒
      有打。（你剛才說曾金財是把賴真佑扶起來，然後勾著他
      的肩膀，被告曾金財是不是做一個勸架的動作？）有。」
      、「是因為工作壓力大，每個禮拜就會去唱卡拉OK3 、4
      次。那天我心情不好，而且曾金財也當和事佬，所以我就
      請他去唱，不是因為拿了4100元，是拿我自己的營業額的
      錢，我們一個人花300 元。」等語（見本院100 年5 月24
      日審理筆錄第9 至11頁，第14頁）。是依上述證人即告訴
      人於本院審理時之證述內容觀之，與證人即同案被告黃墝
      輝之證述互核相符，可知被告曾金財當時介入被告黃堯輝
      及賴真佑間爭端之原因係為勸架，且係應告訴人賴真佑之
      要求始至櫃拿取紅包袋交給告訴人賴真佑，公訴人稱被
      告曾金財有徒手毆打賴真佑及伸手搶走賴真佑置於褲袋內
      之現金4100元，即有誤會。
（三）況且，證人李秉修亦證稱：曾金財沒有動手毆打賴真佑，
      有勸架，賴真佑倒地的時候，曾金財把他扶起來，賴真佑
      就請曾金財能不能拿個紅包袋給他等語（見本院100 年4
      月19日審理筆錄第20至23頁）；證人林宗明亦證稱：曾金
      財沒有毆打賴真佑，曾金財是跟伊同台打撞球，曾金財是
      黃墝輝、賴真佑吵架，他過去勸架等語明確（見同日審理
      筆錄第30、31頁），互核二人證詞相符一致，且二人與被
      告曾金財及告訴人賴真佑間均不熟識，應無坦護任何一方
      之理，二人所為之證詞，應堪信實。
五、綜上所述，被告曾金財上開所辯尚非無據，公訴人所提出之
    上揭證據，不足為不利於被告曾金財之犯罪事實之認定，復
    無其他積極證據足認被告曾金財有公訴人所指傷害及強盜之
    犯行，本件不能證明被告曾金財犯罪，揆諸首揭說明，自應
    諭知被告曾金財無罪之判決。
據上論斷，應依刑事訴訟法第299 條第1 項前段、第301 條第1
項、第303 條第3 款、第307 條，刑法第304 條第1 項、第41條
第1 項前段，刑法施行法第1 條之1 第1 項、第2 項前段，判決
如主文。
本案經檢察官姜麗君到庭執行職務。
中    華    民    國  100     年    6     月    17    日
                  刑事第十四庭  審判長法  官  吳幸娥
                                      法  官  廖欣儀
                                      法  官  傅明華
以上正本證明與原本無異。
如不服本判決應於收受判決後10日內向本院提出上訴書狀，並應
敘述具體理由。其未敘述上訴理由者，應於上訴期間屆滿後20日
內向本院補提理由書（均須按他造當事人之人數附繕本）「切勿
逕送上級法院」。
                                      書記官  黃頌棻
中    華    民    國  100     年    6     月    17    日
附錄本案論罪科刑法條全文：
中華民國刑法第304條
以強暴、脅迫使人行無義務之事或妨害人行使權利者，處 3 年
以下有期徒刑、拘役或 3 百元以下罰金。
前項之未遂犯罰之。